【裁判字號】    92,台上,1401
【裁判日期】    920627
【裁判案由】    塗銷抵押權登記
【裁判全文】
最高法院民事判決                              九十二年度台上字第一四○一號
    上  訴  人  合作金庫銀行股份有限公司
    法定代理人  李文雄
    訴訟代理人  黃紹文律師
                黃溫信律師
                徐美玉律師
    被 上訴 人  甲○○
    訴訟代理人  郁旭華律師
                王燕玲律師
右當事人間請求塗銷抵押權登記事件，上訴人對於中華民國九十年一月三十日台灣高
等法院台南分院第二審判決（八十九年度上字第二六一號），提起上訴，本院判決如
左：
    主  文
上訴駁回。
第三審訴訟費用由上訴人負擔。
    理  由
查本件上訴人於民國八十九年一月十二日業經財政部核准更名為合作金庫銀行股份有
限公司，原判決仍載為台灣省合作金庫，上訴人聲請更正，核無不合，應予准許。
本件被上訴人主張：訴外人郭田所有坐落台南縣佳里鎮○○○段六九八之五五號土地
，及其上建物門牌號碼台南縣佳里鎮海澄里番子寮四一之四二號（下稱系爭房地），
於八十二年十月十二日出賣予伊，已辦妥所有權移轉登記。雙方約定郭田前向上訴人
借款新台幣（下同）三百九十八萬元，以系爭房地設定本金最高限額四百七十八萬元
之抵押權登記，由買賣價金之尾款三百九十八萬元清償，以塗銷該抵押權登記。八十
二年十一月十七日上午十一時許，伊委託配偶黃嘉益偕同訴外人侯金池、黃榮釧前往
上訴人所屬成功支庫辦理清償事宜，由黃嘉益填寫金額三百九十八萬元之取款憑條，
加蓋印鑑，自其第三一六五五二號活期儲蓄存款帳戶提款，轉帳入系爭抵押貸款第○
四六｜九七一九九九郭田帳戶，清償貸款本金三百九十八萬元，利息一萬零七百七十
九元則由侯金池以現金清償，債務關係既已消滅，擔保之抵押權亦歸於消滅等情。求
為命上訴人將系爭房地於八十二年五月二十六日以台南縣佳里地政事務所佳地字第七
九○一號收件，共同擔保本金最高限額四百八十七萬元之抵押權登記予以塗銷之判決
。
上訴人則以：被上訴人配偶黃嘉益自其活期儲蓄存款帳戶轉帳三百九十八萬元，指定
轉入郭田以系爭房地抵押借款之○四六｜九七一九九九帳戶，用以清償借款，然該取
款憑條，僅能證明有轉帳提款三百九十八萬元之事實，不能據以推斷已償還借款。因
郭田或其所委任之人拿黃嘉益之存摺及取款憑條來庫清償時，表示所帶現金不夠清償
利息一萬零七百七十九元，須回家拿，迨其再拿現金來繳利息時，向櫃台承辦人員
吳月英表示要改償還000000000號之貸款︵即門牌號碼台南縣佳里鎮海澄里
番子寮四一之四０號房屋及坐落之土地︶，因該兩筆貸款均為郭田所借，本金均為三
百九十八萬元，所以吳月英同意其要求，改償還000000000號帳戶之貸款。
至系爭房地之貸款本息，均由郭田按月繼續攤還，直至八十八年五月間，因繳息不正
常，始為上訴人聲請法院拍賣抵押之系爭房地。又縱認被上訴人已清償，惟因二筆債
務之債務人均係郭田，依上訴人與郭田之約定，其抵押物擔保之範圍包括債務人郭田
對上訴人現在及將來所負之借款、票款等一切債務，故系爭抵押權所擔保之範圍自包
含○四六｜九七一九九九號借款戶之債務，該債務並未受清償而消滅等語，資為抗辯
。
原審斟酌全辯論意旨及調查證據之結果，以：按依債務本旨，向債權人或其他有受領
權人為清償，經其受領者，債之關係消滅；又債之清償，得由第三人為之，且第三人
若就債之履行有利害關係者，債權人不得拒絕。民法第三百零九條第一項、第三百十
一條分別定有明文。經查，依證人即被上訴人之配偶黃嘉益、興建系爭房屋之美麗屋
建設股份有限公司總經理侯金池、代書黃榮釧、上訴人承辦放款人員呂文淵、洪麗華
、櫃台承辦人員吳月英等人之證詞（見一審卷第二宗一九五頁正反面、同卷第一宗一
一二頁及一六三頁正反面、一一三頁反面、一六一頁、同卷第二宗二五九頁反面、一
九三頁反面），及兩造不爭之不動產買賣契約書、系爭土地及建物登記簿謄本、不動
產抵押權登記備查簿、黃嘉益活期儲蓄存款存摺、放款貸放登錄單、放款帳務序時紀
錄明細表、借據、分戶交易明細表、取款憑條、放款收入傳票及放款繳款存根影本等
證物，已可認定被上訴人係委託其配偶黃嘉益，於八十二年十一月十七日上午十一時
許，偕同侯金池、黃榮釧前往上訴人所屬成功支庫，辦理系爭四一之四二號房地之抵
押貸款之清償事宜，由黃嘉益填寫金額三百九十八萬元之取款憑條，並加蓋其印鑑後
，向櫃台承辦人員吳月英表示由黃嘉益之0000000000000號活期儲蓄存
款帳戶領取三百九十八萬元，辦理轉帳至債務人郭田○四六｜九七一九九九號借款帳
戶，資為清償系爭四一之四二號房地之抵押貸款三百九十八萬元；並由吳月英於該取
款憑條上之「（貸）對方科目」欄上填寫「○四六｜九七一九九九」，同時由黃嘉益
之帳戶支取三百九十八萬元，完成交易扣款，是系爭抵押貸款本金，已於八十二年十
一月十七日中午十二點三十七分三十六秒（即吳月英在取款條上所列印之交易時間）
清償完畢，利息一萬零七百七十九元部分，同時亦由侯金池以現金清償，有放款繳款
存根影本為證。故上訴人嗣於同日下午十五時二分二十一秒，未經同意，依無法證明
之所謂郭田或其所委任之人之請求，變更還款帳戶，將黃嘉益帳戶內三百九十八萬元
轉入郭田「○四六｜九七一九九八」借款帳戶內，清償另筆四一之四○號房地抵押貸
款，並不影響系爭四一之四二號房地抵押貸款已經清償之效力。次按最高限額抵押契
約定有存續期間者，其期間雖未屆滿，然若其擔保之債權所由生之契約已合法終止或
因其他事由而消滅，且無既存之債權，而將來亦確定不再發生債權，其原擔保之存續
期間內所可發生之債權，已確定不存在，依抵押權之從屬性，應許抵押人請求抵押權
人塗銷抵押權設定登記。本院著有八十三年台上字第一０五五號判例可循。查系爭最
高限額抵押權契約雖然定有存續期間，且期間尚未屆滿，然其擔保之貸款債權所由生
之消費借貸契約，業於八十二年十一月十七日因清償完畢而消滅，已無既存之債權，
兩造間就同一房地將來亦確定不再發生貸款債權，其擔保之存續期間內所發生之債權
，已確定不存在，依抵押權之從屬性，自應許抵押物所有人即被上訴人塗銷抵押權設
定登記，方符衡平法則等語。因而維持第一審所為上訴人敗訴之判決，駁回上訴人之
上訴，經核於法並無違誤。上訴人雖又謂被上訴人尚未清償系爭貸款之利息，不得塗
銷系爭抵押權設定登記云云。查系爭貸款利息一萬零七百七十九元已由侯金池以現金
繳納，業據證人黃嘉益及侯金池分別證述明確（見一審卷第二宗一九五頁反面、第一
宗一一二頁正反面、一六三頁正反面），並有上開放款繳款存根影本（見一審卷第一
宗一二八頁）記載八十二年十一月十七日清償本金連同利息共三百九十九萬零七百七
十九元（其中利息為一萬零七百七十九元），則原審認定系爭抵押貸款本息業已清償
完畢，於法無違。又由黃嘉益、侯金池之證言、取款憑條及上開放款繳款存根影本製
作之形式與記載之內容對照觀之，原審認定該繳款存根影本為可採，並無不當。至其
他上訴論旨，係就原審取捨證據、認定事實之職權行使，指摘原判決不當，求予廢棄
，非有理由。
據上論結，本件上訴為無理由，依民事訴訟法第四百八十一條、第四百四十九條第一
項、第七十八條，判決如主文。
中      華      民      國    九十二    年      六      月    二十七    日
                              最高法院民事第一庭
                                  審判長法官  李  錦  豐
                                        法官  楊  鼎  章
                                        法官  吳  麗  女
                                        法官  陳  淑  敏
                                        法官  陳  重  瑜
      右正本證明與原本無異
                                              書  記  官
中      華      民      國    九十二    年      七      月     十七     日
                                                                      Ｑ


司法院資訊處製作；財團法人民間司法改革基金會備份。
